臺灣高等法院臺中分院民事判決　九十一年度重上國字第三號
　　　上　訴　人　乙○○
　　　即 上訴 人
　　　法定代理人　甲○○
　　　複代理人　　丙○○
右當事人間請求國家賠償事件，上訴人對於中華民國九十一年一月二十九日臺灣南投
地方法院九十年度國字第五號第一審判決提起上訴，本院判決如左：
    主    文
原判決關於命上訴人南投縣埔里鎮戶政事務所給付超過新台幣貳萬元部分，暨訴訟費
用之裁判均廢棄。
右開廢棄部分，上訴人乙○○在第一審之訴駁回。
南投縣埔里鎮戶政事務所其餘上訴及乙○○之上訴均駁回。
第一審訴訟費用，及第二審訴訟費用關於南投縣埔里鎮戶政事務所上訴部分，由南投
縣埔里鎮戶政事務所負擔百分之一，餘由乙○○負擔；第二審訴訟費用關於乙○○上
訴部分，由乙○○負擔。
      事　　　實
甲、上訴人即被上訴人乙○○方面：
一、聲明：
（一）上訴聲明：
  1.原判決不利於乙○○部分廢棄。
  2.右廢棄部分，南投縣埔里鎮戶政事務所應再給付乙○○新台幣（下同）壹億壹仟
　　玖佰玖拾萬元。
（二）答辯聲明：南投縣埔里鎮戶政事務所之上訴應予駁回。
二、陳述：除與原判決記載相同者，茲引用之外，補稱：
    南投縣埔里鎮戶政事務所所屬職員於乙○○之戶籍謄本（以下簡稱系爭戶籍謄本
    ）之戶籍資料欄中以鉛筆填載「台北塑膠廠」、「精神異常」等字樣，其筆跡係
    屬同一，均為南投縣埔里鎮戶政事務所所屬職員所書寫，南投縣埔里鎮戶政事務
    所否認「精神異常」之字樣為該所職員記載，應屬無據，再者，該字跡經乙○○
    發現後，南投縣埔里鎮戶政事務所本欲塗銷，經乙○○制止而無法得逞，又南投
    縣埔里鎮戶政事務所所為前開記載，既無醫療院所之診斷證明，亦無法院之裁判
    為憑，其任意所為不實載述，顯已損及乙○○之名譽，使乙○○之精神受到傷害
    ，並嚴重妨礙乙○○之工作權，且南投縣埔里鎮戶政事務所無故拖延賠償，亦使
    得乙○○之生活權受到損害，故乙○○請求南投縣埔里鎮戶政事務所賠償精神名
    譽之損失共計壹億貳仟萬元（工作權損失壹仟萬元、名譽損失玖仟萬元、精神慰
    撫金貳仟萬元）。
乙、被上訴人即上訴人南投縣埔里鎮戶政事務所方面：
一、聲明：
（一）上訴聲明：
  1.原判決不利於南投縣埔里鎮戶政事務所部分廢棄。
  2.右廢棄部分，乙○○在第一審之訴駁回。
（二）答辯聲明：駁回乙○○之上訴。
二、陳述：除與原判決記載相同者，茲引用之外，補稱：
    有關在系爭戶籍謄本之戶籍資料註記「精神異常」等字，乃歷年戶口校正及經濟
    人口調查時所查記，提供戶籍員辦理當事人印鑑證明及身分證時參考用，其旨在
    避免當事人因意識不清遭冒領後影響其權益，並無損害當事人名譽之虞，且僅以
    鉛筆為簡單之註記，此一因行政之便所為註記，於核發系爭戶籍謄本時本應清除
    註記，僅因一時疏忽不為清除。查本件乙○○於民國（下同）八十九年一月四日
    至南投縣埔里鎮戶政事務所申請該除戶戶籍謄本時，乙○○發現系爭戶籍謄本上
    以鉛筆註記精神異常及職業等，當時極為不滿而大聲爭吵，經南投縣埔里鎮戶政
    事務所悉心解釋該註記之用途，並表示本所將立即清除，重新核發正確之戶籍謄
    本。然乙○○不為接受並將該註記之系爭戶籍謄本帶回，因此本件雖戶籍員疏失
    未清除註記，但發現時仍未散布，且立即清除，南投縣埔里鎮戶政事務所並無散
    布之意，而是乙○○自己散布出去，若有損害亦是乙○○自己造成，非南投縣埔
    里鎮戶政事務所之故意或過失所致，本所戶籍員完全是依法行政，故此一註記僅
    是有生損害之虞，並未實際造成乙○○之損失，故乙○○就此而生之損害，應負
    舉證之責。
三、證據：除援用原審立證方法外，補提內政部六十六年一月十三日臺內戶字第七一
    八八五四號函文意旨為證。
丙、本院依職權向財政部北區國稅局函查乙○○之申報所得及財產狀況資料、並調取
    臺灣南投地方法院檢察署八十九年度偵字第四九五號偵查卷宗。
    理　　　由
一、上訴人即被上訴人乙○○起訴主張：乙○○於八十九年一月四日，因工作原因而
    需遷移戶籍，於申請系爭戶籍謄本時，始獲悉南投縣埔里鎮戶政事務所所屬之職
    員於上訴人之戶籍資料欄上填載「台北塑膠廠」、「精神異常」等字樣，南投縣
    埔里鎮戶政事務所前開之記載，無醫療院所之診斷證明，亦無法院之裁判為憑，
    其任意所為不實載述，致乙○○在上班處所飽受同事及他人之歧視與恥笑，進而
    遭公司以「疑有精神異常」為由而解僱，嚴重妨礙乙○○之生活工作權及名譽，
    並使得乙○○受有精神上之傷害，爰依國家賠償法第二條第二項之規定提起本件
    訴訟：求為命南投縣埔里鎮戶政事務所應給付乙○○工作權損失壹仟萬元，
    名譽損失玖仟萬元，慰撫金貳仟萬元。（原審關於精神慰撫金之部分，判命南
    投縣埔里鎮戶政事務所應給付乙○○壹拾萬元。）
二、被上訴人即上訴人南投縣埔里鎮戶政事務所則以：有關在系爭戶籍資料註記「精
　　神異常」等字，乃歷年戶口校正及經濟人口調查時所查記，提供戶籍員辦理當事
    人印鑑證明及身分證時參考用，其旨在避免當事人因意識不清遭冒領後影響其權
　　益，並無損害當事人名譽之虞，且僅以鉛筆為簡單之註記，此一因行政之便所為
　　註記，於核發戶籍謄本時本應清除註記，僅因一時疏忽不為清除。查本件乙○○
　　發現系爭戶籍謄本上以鉛筆註記精神異常及職業等，當時極為不滿而大聲爭吵，
　　經南投縣埔里鎮戶政事務所悉心解釋該註記之用途，並表示本所將立即清除，然
　　乙○○不為接受並將該註記之系爭戶籍謄本帶回，因此本件雖戶籍員疏失未清除
　　註記，但發現時仍未散布，且立即清除，且以戶籍謄本僅有當事人及利害關係人
　　始得申請，南投縣埔里鎮戶政事務所並無散布之意，而是乙○○自己散布出去，
　　若有損害亦是乙○○自己造成，非南投縣埔里鎮戶政事務所之故意或過失所致，
　　本所戶籍員完全是依法行政，故此一註記僅是有生損害之虞，並未實際造成乙○
　　○之損失，故乙○○就此而生之損害，應負舉證之責等語，資為置辯。
三、查乙○○於八十九年一月四日前往南投縣埔里鎮戶政事務所申請系爭戶籍謄本時
    ，獲悉南投縣埔里鎮戶政事務所之職員於歷年戶口校正及經濟人口調查時在其戶
    籍資料欄上以鉛筆填載「塑膠廠」、「台北」、「精神異常」等字樣，經乙○○
    向南投縣埔里鎮戶政事務所人員反應後，該所人員本欲將上開「精神異常」之字
    樣塗銷，惟遭乙○○制止等情，有乙○○戶籍登記謄本影本一份為證（原審卷第
    五十七頁），且為兩造所不爭執，堪信為真實。
四、本件乙○○復主張：南投縣埔里鎮戶政事務所於系爭戶籍謄本所為前開記載，已
    嚴重妨礙其工作權，並遭致名譽及精神之受損，故請求南投縣埔里鎮戶政事務所
    賠償其工作權之損失壹仟萬元、名譽損失玖仟萬元、慰撫金貳仟萬元等情，固據
    乙○○於原審提出離職證明書影本一份為證（原審卷第十五頁），惟查：
（一）按因故意或過失不法侵害他人之權利者，行為人固須負損害賠償責任，惟仍以
      行為人有不法之侵害行為，且被害人確實證明其受損害，又其損害與不法行為
      之間存在相當因果關係，始得課予行為人以侵權行為損害賠償責任。
（二）經查，依八十六年五月二十一日公布施行之戶籍法第五條規定：戶籍登記應就
      「行業及職業」加以登記，而此規定係於八十九年七月五日始經修正，是以，
      南投縣埔里鎮戶政事務所於系爭戶籍謄本中註記「台北」、「塑膠廠」等職業
      類別等字樣，係合於戶籍法修正前之規定，並無不法，要難謂南投縣埔里鎮戶
      政事務所上開職業類別所為之記載有何侵害乙○○權利之情事。
（三）另以，乙○○雖陳稱因系爭戶籍謄本上註記之「精神異常」字樣，致遭任職之
      公司解僱，然經南投縣埔里鎮戶政事務所否認乙○○係因該註記致生失去工作
      之損害，再以據乙○○所提出之上揭離職證明書中並未記載乙○○離職原因，
      且依離職證明書之記載，離職日期為八十九年十一月十五日，距乙○○本件申
      請戶籍謄本之八十九年一月四日已有相當時日，實難認二者有因果關係，另乙
      ○○迄本院言詞辯論終結之日止，就其去職與上開註記間存在因果關係一情，
      又未舉出其他事證以實其說，是以，尚難遽認乙○○離去舊職係因系爭戶籍謄
      本上註記「精神異常」字樣所致，故乙○○請求南投縣埔里鎮戶政事務所賠償
      其工作權壹仟萬元之損失，自不可採。
（四）繼以：針對乙○○所稱系爭戶籍謄所上之「精神異常」字，已造成其名譽受損
　　　，並受有精神折磨等情，經查：
  １、按名譽受侵害時，被害人得請求財產上之損害賠償，惟被害人須就其所受得以
　　　金錢加以計算之具體損害數額加以舉證，始得獲至賠償。本件乙○○陳述其因
　　　南投縣埔里鎮戶政事務所之不實記載致受有名譽損害玖仟萬元，復主張亦受有
　　　精神損失（即慰撫金）貳仟萬等情觀之，應認乙○○所稱名譽損害玖仟萬元之
　　　部分，當係指財產上之損害賠償，惟乙○○並未就其所受財產上之具體損害數
　　　額提出任何事證以佐其說，是難認乙○○空泛指稱其受有名譽損失玖仟萬元等
　　　情為真，其就此所為主張，自屬無據。
  ２、又按不法侵害他人之身體、健康、名譽、自由、信用、隱私、貞操，或不法侵
      害其他人格法益而情節重大者，被害人雖非財產上之損害，亦得請求賠償相當
      之金額，其名譽被侵害者，並得請求回復名譽之適當處分，另公務員於執行職
      務行使公權力時，因故意或過失不法侵害人民自由或權利者，國家應負損害賠
      償責任，民法第一百九十五條第一項、國家賠償法第二條第二項前段分別定有
      明文。
  ３、本件系爭戶籍謄本上所載「精神異常」之字樣，乃南投縣埔里鎮戶政事務所職
      員於歷年戶口校正及經濟人口調查時所註記，為不爭之事實，雖南投縣埔里鎮
      戶政事務所以：該查記係在避免當事人因意識不清遭冒領，且未散布於眾，並
      無損害當事人名譽之虞等語置辯，並提出內政部六十六年一月十三日臺內戶第
      七一八八五號函（本院卷第一０三頁）為依法行政之依據，然查：
  (1)戶政機關對於人民之身心狀態無鑑定檢核之權源，且乙○○之精神狀態並無醫療
    機構之判定，復依上開函文中已陳明：「、、、患有精神病如『經查證屬實』，
    申請印鑑登記，未便受理、、、」等語觀之，本件南投縣埔里戶政事務所人員未
    經確實查核屬實，亦無合格醫療院所及相關單位之診斷證明資料為據，即任意於
    訪查時加註「精神異常」之字樣於系爭戶籍謄本上，誠難認南投縣埔里鎮戶政事
    務所此舉為遵循依法行政之一般法律原則。
  (2)再者，民法上就名譽權有無侵害之認定，若已將足以毀損他人名譽之事表徵於特
    定第三人，則其人之社會評價，已然受到貶損，縱未至公然侮辱之程度，且無散
    布於眾之意圖，應認係名譽之侵害。南投縣埔里鎮戶政事務所無權亦無憑據對於
    乙○○之精神狀態加以認定，卻因一時方便註記，疏忽未加查證之過失，而於乙
    ○○之戶籍資料中填寫「精神異常」之足以貶抑乙○○名譽之字樣，雖南投縣埔
    里鎮戶政事務所辯以系爭戶籍謄本並未散布於眾等語，然經手系爭戶籍謄本之戶
    政人員已經閱悉，又南投縣埔里鎮戶政事務所之其餘相關職員及申請該戶籍謄本
    之其他利害關係人仍可因而得知該項訊息，乙○○之社會一般評價因而受有貶損
    ，南投縣埔里鎮戶政事務所所為前開辯詞，不足採信，應認南投縣埔里鎮戶政事
    務所之上述過失行為與乙○○之名譽受損間，有相當因果關係。
  ４、復按名譽被侵害者，關於非財產上之損害，加害人雖應負損害賠償責任，但以
      相當之金額為限，而所謂相當，自應以實際加害情形與名譽影響是否重大，及
      被害人之身分地位與加害人經濟狀況等關係定之，最高法院四十七年台上字第
      一二二一號判例定有明文。本件乙○○主張其因南投縣埔里鎮戶政事務所於系
      爭戶籍謄本註記「精神異常」之字樣，侵害其名譽權，請求賠償貳仟萬元之精
      神慰撫金等情，惟以：本件係南投縣埔里鎮戶政事務所職員於訪查時因一時方
      便註記，並疏忽未予塗銷所致，此由該註記係以鉛筆填載，有即易拭去之特性
      可明，又衡之經乙○○發現上情並反應時，南投縣埔里鎮戶政事務所相關承辦
      人員即表示將予立刻塗銷，固因乙○○之制止而未果，此經乙○○自認在卷（
      本院卷第一五二頁），當認南投縣埔里鎮戶政事務所嗣後已積極防免損害之擴
      大，再者，乙○○對於系爭戶籍謄本是否已流露及散佈於外一情，並未舉證以
      明，應認系爭戶籍謄本之註記僅南投縣埔里鎮戶政事務所之職員及承辦相關業
      務之職員知悉此情，對乙○○之損害尚非嚴重，復參以乙○○係低收入戶，此
      經本院依職權向財政部北區國稅局查詢乙○○之申報所得及財產狀況資料，其
      八十九年度之申報所得為玖萬捌仟貳佰捌拾柒元，此外並無其他財產，有該局
      新莊稽徵所函覆之八十九年度綜合所得稅結算申報書、及財產歸戶資料各一份
      在卷可稽（本院卷第六十八至七十一頁），爰斟酌前開各情認乙○○之精神慰
      撫金部分，以貳萬元為適當，逾此部分之請求即屬無據。
五、綜上所述，南投縣埔里鎮戶政事務所因過失而於其職務上職掌之文書內註記足以
    貶損乙○○名譽之「精神異常」字樣，惟乙○○並未證明其離去舊職與系爭戶籍
    謄本註記間存在有因果關係，又針對系爭戶籍謄本之註記對其名譽造成何種財產
    上損害，且其實際數額為何，乙○○亦未加以舉證，故乙○○請求南投縣埔里鎮
    戶政事務所賠償其工作權損失壹仟萬元、名譽損失玖仟萬元，均無所據，不應准
    許，另就精神慰撫金部分，乙○○之請求南投縣埔里鎮戶政事務所給付貳萬元，
    始屬正當，應予准許，原審在此範圍內為乙○○勝訴判決，並無違誤，南投縣埔
    里鎮戶政事務所上訴意旨猶執前詞指摘原判決此部分不當，求予廢棄改判，為無
    理由，應駁回其上訴。原判決命南投縣埔里鎮戶政事務所給付超過貳萬元部分，
    即非正當，南投縣埔里鎮戶政事務所上訴意旨指摘原判決此部分不當，求予廢棄
    改判，為有理由，應由本院將原判決此部分廢棄改判。乙○○上訴意旨指摘原審
    為其敗訴判決部分不當，亦無理由，應駁回其上訴。
六、本件事證已經明確，兩造其餘攻擊、防禦方法及舉證，經審酌後，認與判決結果
    不生影響，爰無逐一論述之必要，附此敘明。
七、據上論結，本件南投縣埔里鎮戶政事務所之上訴為一部有理由、一部無理由，乙
    ○○之上訴為無理由，依民事訴訟法第四百五十條、第四百四十九條第一項、第
    七十八條、第七十九條但書，判決如主文。
中　　　華　　　民　　　國　　九十一　　年　　　九　　　月　　　三　　　日
~B1民事第二庭審判長法　官　童有德
~B2　　　　　　　　法　官　黃永泉
~B3　　　　　　　  法  官　蔡秉宸
右為正本係照原本作成。
乙○○得上訴。
如對本判決上訴，須於收受判決送達後二十日內向本院提出上訴書狀，其未表明上訴
理由者，應於提出上訴後二十日內向本院提出上訴理由書（須按他造人數附具繕本）
，並繳納送達用雙掛號郵票拾份（每份拾肆元）。
上訴時應提出委任律師或具有律師資格之人之委任狀；委任有律師資格者，另應附具
律師及格證書及釋明委任人與受任人有民事訴訟法第四百六十六條之一第一項但書或
第二項（詳附註）所定關係之釋明文書影本。
~B 　 　　　　　　書記官　蕭玉真
中　　　華　　　民　　　國　　九十一　　年　　　九　　　月　　　四　　　日
附註：
民事訴訟法第四百六十六條之一（第一項、第二項）
對於第二審判決上訴，上訴人應委任律師為訴訟代理人。但上訴人或其法定代理人具
有律師資格者，不在此限。
上訴人之配偶、三親等內之血親、二親等內之姻親，或上訴人為法人、中央或地方機
關時，其所屬專任人員具有律師資格並經法院認為適當者，亦得為第三審訴訟代理人
。
　　　　　　　　　　　　　　　　　　　　　　　　　　　　　　　　　　　　Ｙ
